【裁判字號】    98,交抗,2343
【裁判日期】    981029
【裁判案由】    違反道路交通管理處罰條例
【裁判全文】
臺灣高等法院交通事件裁定            98年度交抗字第2343號
抗告人  即
原處分機關  交通部公路總局新竹區監理所新竹市監理站
代  表  人  呂瓊華
受  處分人  甲○○
                    國民
上列抗告人因受處分人違反道路交通管理處罰條例案件，不服臺
灣新竹地方法院，中華民國98年9月9日所為裁定（98年度交聲字
第399號），提起抗告，本院裁定如下：
    主  文
抗告駁回。
    理  由
一、原裁定意旨略以：異議人即受處分人甲○○於民國96年9月1
    4日晚上6時40分許，騎乘車牌F3L-992號重型機車，行經新
    竹市○○路與民生路口時，與被害人騎乘之車牌MGG-200號
    重型機車發生擦撞，致被害人因而人車倒地，惟異議人僅下
    車向被害人表示道歉，未留下姓名資料，且未確認被害人傷
    勢並為救護，亦未報警，反騎車逕自離開，經舉發機關即新
    竹市警察局交通隊第二分隊警員，以異議人有「汽車駕駛人
    駕駛汽車肇事致人受傷而逃逸」之違規行為，填製竹市警交
    字第E00000000號舉發違反道路交通管理事件通知單（下稱
    舉發通知單）舉發，嗣異議人於應到案日期前提出申訴，經
    原處分機關函詢原舉發單位結果，仍認異議人確有前開違規
    行為，乃依道路交通管理處罰條例第62條第3項、第4項及第
    67條第3項（裁決書漏載第62條第3項）之規定，於98年6月1
    1日以竹監新三字第裁51-E00000000號裁決書（下稱裁決書
    ），裁處異議人罰鍰新臺幣（下同）6,000元及吊銷駕駛執
    照，1年內禁考。聲明異議意旨略以：本件96年9月14日事發
    當天，異議人行經新竹市○○路與經國路口時，與被害人黃
    健文發生擦撞，異議人當時騎的很慢還載著妹妹，車子沒有
    倒，對方車速有點快，疑似煞車不及因而倒地，惟異議人於
    被害人起身後向被害人說對不起，即各自離開現場，之後被
    害人突然騎車過來攔住異議人，要異議人賠償醫藥費，口氣
    很兇的罵異議人，異議人甚為害怕，不再理會即行離去，嗣
    警方依被害人報案通知異議人到案說明，並開單舉發異議人
    肇事逃逸之違規行為，且移送異議人公共危險等刑事案件，
    然異議人上開行為涉犯之刑事案件部分，業經臺灣新竹地方
    法院檢察署檢察官為緩起訴處分，並諭令異議人應於緩起訴
    處分確定後第1年內，提供72小時之義務勞務，而異議人提
    供之義務勞務業已執行完畢，新竹市監理站復裁決罰鍰6,00
    0元即有未洽，爰依法聲明異議等語。經查：(一)按94年2月5
    日公布，於95年2月5日施行之行政罰法第26條規定：「一行
    為同時觸犯刑事法律及違反行政法上義務規定者，依刑事法
    律處罰之。但其行為應處以其他種類行政罰或得沒入之物而
    未經法院宣告沒收者，亦得裁處之。前項行為如經不起訴處
    分或為無罪、免訴、不受理、不付審理之裁判確定者，得依
    違反行政法上義務規定裁處之。」又其他種類行政罰，係指
    違反行政法上之義務應受「裁罰性」之「不利處分」，依行
    政罰法第2條規定，包括限制或禁止行為之吊扣證照處分及
    警告性之講習處分在內。究其立法目的，一行為同時觸犯刑
    事法律及違反行政法上義務規定時，由於刑罰與行政罰同屬
    對不法行為之制裁，而刑罰之懲罰作用較強，故依刑事法律
    處罰，即足資警惕時，實無一事二罰再處行政罰之必要。且
    刑事法律處罰，由法院依法定程序為之，較符合正當法律秩
    序，應予優先適用，但罰鍰以外之沒入或其他種類行政罰，
    因兼具維護公共秩序之作用，為達行政目的，行政機關仍得
    併予裁處。(二)本件異議人於上揭時、地，騎乘車牌F3L-992
    號重型機車，行經新竹市○○路與民生路口時，與被害人騎
    乘之車牌MGG-200號重型機車發生擦撞，致被害人因而人車
    倒地，異議人僅下車向被害人表示道歉後旋即騎車離開等情
    ，固為異議人所不否認，惟異議人上揭肇事逃逸之行為，既
    違反道路交通管理處罰條例第62條第4項所定之行政法上義
    務，同時又觸犯刑法第185條之4之公共危險罪，而異議人所
    涉刑法公共危險罪部分，業經臺灣新竹地方法院檢察署檢察
    官於96年11月14日，以96年度偵字第6013號為緩起訴處分，
    並諭令異議人應於緩起訴處分確定後第1年內，向指定之公
    益團體、地方自治團體或社區提供72小時之義務勞務，緩起
    訴期間為2年，而異議人亦於97年5月20日因履行完成結案等
    情，有緩起訴處分書、本院被告前案紀錄表各1份在卷可稽
    ，且經調取臺灣新竹地方法院檢察署96年度偵字第6013號公
    共危險等案件核閱無誤。是異議人上揭肇事逃逸之行為，既
    經臺灣新竹地方法院檢察署檢察官為緩起訴處分確定，而異
    議人亦依檢察官指示向指定之公益團體、地方自治團體或社
    區提供72小時之義務勞務，顯屬已依行政罰法第26條第1項
    規定受有刑事法律之處罰，基於一行為不二罰原則，行政機
    關應無再對受處分人課予罰鍰之餘地。是原處分機關就異議
    人所處罰鍰6,000元部分之行政裁罰，即有未洽，異議人此
    部分之異議為有理由，爰將原處分關於罰鍰之部分撤銷。至
    原處分機關對異議人裁處吊銷駕駛執照，1年內禁考之行政
    罰部分，核與徒刑之目的不同、種類殊異，乃為達維護用路
    權人生命、身體安全之裁罰性不利處分，依行政罰法第26條
    第1項但書之規定，仍得裁處之，附此敘明等語。
二、抗告意旨略以：按行政罰法第26條所謂「依刑事法律」應指
    罪刑法定主義及刑事法律正當程序運作完成始足當之，刑事
    制裁會留下紀錄，工作權可能會受到一部分限制。『緩起訴
    』者乃附條件的不起訴處分，亦即不起訴的一種，此觀諸刑
    事訴訟法第256條規定自明，雖行為人受緩起訴處分時已依
    檢察官指示之負擔條件向指定之公益團體、地方自治團體或
    社區提供72小時之義務勞務等情，惟其係檢察官為緩起訴處
    分時依刑事訴訟法第253條之2第1項規定對被告所為之指示
    及課予之負擔，係一種特殊的處遇措施，核其性質，既非制
    裁，自不生一行為二罰之問題。本件肇事涉及刑法第185條
    之4駕駛動力交通工具肇事，致人受傷而逃逸罪嫌部分，既
    經「臺灣新竹地方法院檢察署檢察官於96年11月14日，以96
    年度偵字第6013號為緩起訴處分，其期間為2年，受處分人
    應於緩起訴處分確定後第1年內，向指定之公益團體、地方
    自治團體或社區提供72小時之義務勞務。」足見緩起訴處分
    業已確定。抗告機關依法裁處行政罰緩6,000元應無違誤，
    爰請撤銷原裁定，更為適當之裁定云云（受處分人遭裁處吊
    銷駕駛執照，1年內禁考部分，抗告人及受處分人均未聲明
    不服）。
三、本院查：
    (一)按94年2月5日公布，95年2月5日施行之行政罰法第26條規
      定，「一行為同時觸犯刑事法律及違反行政法上義務規定
      者，依刑事法律處罰之。但其行為應處以其他種類行政罰
      或得沒入之物而未經法院宣告沒收者，亦得裁處之。前項
      行為如經不起訴處分或為無罪、免訴、不受理、不付審理
      之裁判確定者，得依違反行政法上義務規定裁處之。」即
      所謂一事不二罰原則，探究其立法目的，無非以一行為同
      時觸犯刑事法律及違反行政法上義務規定時，由於刑罰與
      行政罰同屬不法行為之制裁，而刑罰之懲罰作用較強，依
      刑事法律處罰即足資警惕，實無一事二罰再處行政罰之必
      要。而「緩起訴處分」係因被告所犯為死刑、無期徒刑或
      最輕本刑3年以上有期徒刑以外之罪，經檢察官參酌刑法
      第57條所列事項及公共利益之維護，認以「緩起訴」為適
      當者，得定1年以上3年以下之緩起訴期間為緩起訴處分，
      並同時命被告為一定之金錢給付，刑事訴訟法第253條之1
      、之2分別定有明文可參。再經檢察官為緩起訴處分者，
      於緩起訴猶豫期間內，檢察官可對被告持續觀察，若被告
      於期間內故意更犯有期徒刑以上之罪經檢察官提起公訴、
      或於緩起訴前因故意犯他罪而於緩起訴期間內受有期徒刑
      以上之刑之宣告、或違背刑事訴訟法第253條之2第1項各
      款之應遵守或履行事項之情形時，得依職權或依告訴人之
      聲請，將緩起訴處分撤銷，並依法追訴，亦即在緩起訴處
      分之猶豫期間內，刑事訴追程序仍未終局確定，此與不起
      訴處分確定後，刑事訴追程序即告終結，檢察官原則上不
      得就同一行為再行起訴之法律效果迥異。是依上開說明，
      可知一行為同時觸犯刑事法律及違反行政法上義務規定者
      ，行政機得否科以與刑罰相類之行政處罰，端視該行為之
      刑事訴追或審判程序終局結果而定，在刑事訴追、審判程
      序尚未確定之前，行政機關不得逕予裁罰。
    (二)本件受處分人甲○○於96年9月14日晚上6時40分許，騎乘
      車牌F3L-992號重型機車，行經新竹市○○路與民生路口
      時，與被害人騎乘之車牌MGG-200號重型機車發生擦撞，
      致被害人因而人車倒地，受處分人僅下車向被害人表示道
      歉，未留下姓名資料，且未確認被害人傷勢並為救護，亦
      未報警，反騎車逕自離開等事實，為受處分人所不爭，足
      認受處分人確有「汽車駕駛人駕駛汽車肇事致人受傷而逃
      逸」之違規行為。而受處分人上揭肇事逃逸之行為，既違
      反道路交通管理處罰條例第62條第4項所定之行政法上義
      務，同時又觸犯刑法第185條之4之公共危險罪，而受處分
      人所涉刑法公共危險罪部分，業經臺灣新竹地方法院檢察
      署檢察官於96年11月14日，以96年度偵字第6013號為緩起
      訴處分，並諭令異議人應於緩起訴處分確定後第1年內，
      向指定之公益團體、地方自治團體或社區提供72小時之義
      務勞務，緩起訴期間為2年（期間自96年12月21日至98年
      12月20日止），而受處分人亦於97年5月20日因履行完成
      結案等情，有緩起訴處分書、本院被告前案紀錄表各1份
      在卷可稽，且經原審調取臺灣新竹地方法院檢察署96年度
      偵字第6013號公共危險等案件核閱無誤。是受處分人上揭
      肇事逃逸之行為，其所受之緩起訴期間為2年，即自96年
      12月21日至98年12月20日止，於此期間內，受處分人仍有
      因刑事訴訟法第253條之3第1項各款規定，經檢察官撤銷
      緩起訴處分繼續偵查或起訴而受刑事處罰之可能，此時行
      政機關若逕行依法行政裁罰，毋寧將使受處分人同時遭受
      行政處罰及刑事處罰之危險。準此，原處分機關自不得於
      緩起訴期間屆滿前，依道路交通管理處罰條例第35條第1
      項第1款規定逕予裁處受處分人罰鍰之處分，是原處分機
      關於98年7月20日裁處受處分人罰鍰6,000元，即與行政罰
      法第26條第1項前段、第2項規定有違，難謂適法。
    (三)抗告意旨雖以本件受處分人經檢察官為緩起訴處分時，由
      檢察官命受處分人向指定之公益團體、地方自治團體或社
      區提供72小時之義務勞務等情，惟此係檢察官為緩起訴處
      分時依刑事訴訟法第253條之2第1項規定對被告所為之指
      示及課予之負擔，係一種特殊的處遇措施，核其性質，既
      非制裁，自不生一行為二罰之問題云云，惟觸犯刑事法律
      之犯罪行為，除得經檢察官之起訴，並由法院審理後，為
      有罪科刑、無罪、免訴、不受理、不付審理之裁判外，如
      檢察官認該行為所涉為死刑、無期徒刑或最輕本刑三年以
      上有期徒刑以外之罪，於參酌刑法第57條所列事項及公共
      利益之維護，認以緩起訴為適當者，得定1年以上3年以下
      之緩起訴期間為緩起訴處分（刑事訴訟法第253條之1）。
      又經檢察官為「緩起訴」處分者，於「緩起訴」之猶豫期
      間內，檢察官可對其持續觀察，若認其顯無反省警惕之情
      或根本欠缺反省警惕之能力者，得依職權或依告訴人之聲
      請，將「緩起訴」處分撤銷，並依法追訴，亦即在緩起訴
      處分之猶豫期間內，刑事訴追程序仍未終局確定，此與不
      起訴處分確定後，刑事訴追程序終結，檢察官原則上不得
      就同一行為再行起訴之法律效果迥異。是以緩起訴處分係
      介於起訴與微罪職權不起訴間之緩衝設計，緩起訴基本上
      係認被告有犯罪嫌疑，而暫緩起訴，並得課被告予一定之
      負擔或指示（同法第253條之2第1項），故其本質上仍構
      成刑事犯罪，且檢察官為緩起訴處分時，依刑事訴訟法第
      253條之2第1項規定，得對被告所為之指示及課予之負擔
      ，此係基於刑事法律之處罰，對被告而言，仍有財產減少
      、自由受限及負擔一定義務之影響，在性質上具有實質制
      裁之效果。從而，經檢察官為緩起訴處分之行為，如同時
      違反行政法上義務之規定，於緩起訴期間未屆滿之前，受
      處分人仍有因刑事訴訟法第253條之3第1項各款規定，經
      檢察官撤銷緩起訴處分繼續偵查或起訴而受刑事處罰之可
      能，此時行政機關若逕行依法行政裁罰，毋寧將使受處分
      人同時遭受行政處罰及刑事處罰之危險。因此參酌行政罰
      法第26條之立法意旨，違反行政法上義務之行為，若同時
      亦經檢察官另為緩起訴處分時，於緩起訴前期間屆滿前，
      行政機關應不得就同一行為再為行政罰鍰處分。抗告意旨
      徒以檢察官為緩起訴處分時依刑事訴訟法第253條之2第1
      項規定對被告所為之指示及課予之負擔，係一種特殊的處
      遇措施，核其性質，既非制裁，自不生一行為二罰之問題
      云云，尚非可採。
    (四)綜上所述，原裁定以原處分機關有關罰鍰之裁處，有違一
      事不兩罰之規定，而予撤銷，改諭知此部分不罰，核無不
      合。抗告意旨難認有理，應予駁回。
四、據上論結，應依道路交通案件處理辦法第26條，刑事訴訟法
    第412條，裁定如主文。
中    華    民    國    98    年    10    月    29    日
                  刑事第七庭  審判長法  官  陳晴教
                                    法  官  游紅桃
                                    法  官  楊智勝
以上正本證明與原本無異。
不得再抗告。
                                    書記官  林桂玉
中    華    民    國    98    年    11    月    2     日


司法院資訊處製作；財團法人民間司法改革基金會備份。
